【裁判字號】    99,消債抗,38
【裁判日期】    991005
【裁判案由】    聲請免責
【裁判全文】
臺灣臺中地方法院民事裁定            99年度消債抗字第38號
抗  告  人  甲○○
上當事人聲請免責事件，抗告人對於民國99年6月7日本院99年度
消債聲字第97號所為裁定提起抗告，本院裁定如下：
    主      文
抗告駁回。
抗告費用新台幣壹仟元由抗告人負擔。
    理      由
一、抗告意旨略以：原裁定認抗告人應為不免責之依據，無非係
    依消費者債務清理條例第134條第4款。然而，就抗告人消費
    內容觀之，其中直銷事業（善美德國際股份有限公司）均係
    抗告人日前經營傳直銷業務時進貨之明細；旅館飯店（三德
    大飯店、丹麥汽車旅館、首都唯客樂飯店有限公司）係抗告
    人日前於公司受訓期間，因時常需要至屏東、台北劍潭等地
    上課所暫居之旅店，抗告人如無法訂得劍潭活動中心之旅館
    ，始至上揭飯店消費，且抗告人因隸屬公司員工，均享有員
    工福利之優惠；另其他服飾餐飲、百貨精品消費、電視購物
    等消費明細，觀其消費次數寥寥無幾，其中服飾用品及電視
    購物所承購之衛星導航，係執行業務所必要，自非屬常態之
    消費；另微風廣場及德安購物中心之消費次數更僅此一筆，
    如何論以抗告人前揭消費明細係屬奢侈性消費？更遑論抗告
    人有任何浪費之嫌。又抗告人分別領有兒少補助及殘障補助
    ，生活狀況已較一般人為困難，並於日前將所有存款、保險
    單據及不動產變價清償，縱經分配後全體無擔保債權人受償
    比例尚不及百分之一，惟抗告人業已盡全力償還欠款，倘本
    院僅視債權人受償比例之多寡而論斷抗告人應否免責，致債
    務人無法藉此達到債務清理條例之本意，則該條例勢必形同
    虛設，裁判亦難謂適法。為此提起抗告，並聲明：原裁定廢
    棄，上開廢棄部分，請准抗告人免責之聲請。
二、按法院為終止或終結清算程式之裁定確定後，除別有規定外
    ，應以裁定免除債務人之債務，消費者債務清理條例第132
    條定有明文。又債務人有下列各款情形之一者，法院應為不
    免責之裁定，但債務人證明經普通債權人全體同意者，不在
    此限：（一）於七年內曾依破產法或本條例規定受免責；（
    二）隱匿、毀損應屬清算財團之財產，或為其他不利於債權
    人之處分；（三）捏造債務或承認不真實之債務；（四）因
    浪費、賭博或其他投機行為，致財產顯然減少或負擔過重之
    債務，而生開始清算之原因；（五）於清算聲請前一年內，
    已有清算之原因，而隱瞞其事實，使他人與之為交易致生損
    害；（六）明知已有清算原因之事實，非基於本人之義務，
    而以特別利於債權人中之一人或數人為目的，提供擔保或消
    滅債務；（七）隱匿、毀棄、偽造或變造帳簿或其他會計文
    件之全部或一部，致其財產之狀況不真確；（八）故意於財
    產及收入狀況說明書為不實之記載，或有其他故意違反本條
    例所定義務之行為，亦為同條例第134條所明定。消費者債
    務清理條例之立法目的，在兼顧債權人、債務人雙方之利益
    ，使陷於經濟上困境之消費者得以清理債務，利用此兩種不
    同程式妥適調整債務人與債權人及其他利害關係人間之權利
    義務關係，保障債權人獲得公平受償，並謀求消費者經濟生
    活之更生機會。申言之，上開制度並非在使債務人恣意消費
    所造成之債務，轉嫁予債權人負擔；故法律所設債務人免責
    之制度，應在鼓勵勤勞誠實之債務人，而非縱容投機不誠實
    之債務人，倘債務人不思如何履行清償債務，反而算計消債
    條例中之免責制度，自與前開立法本旨有違。再者，消費者
    依清算程式清理債務，債權人已因之蒙受相當損失，其程式
    之進行應秉持公正與誠信，如債務人對於清算之原因有可歸
    責性，或有虛偽不實、違反誠信、違反本條例所定義務之行
    為，致害及債權人之權益，或影響清算程式之進行，自不宜
    予以免責（消費者債務清理條例第132條立法理由參照）。
三、經查：
(一)抗告人聲請消費者債務清理事件，前經本院裁定於民國98年
    7月31日開始清算程序（本院98年度消債清字第192號），並
    於99年4月21日清算程序終結（本院98年度司執消債清字第
    32號）。抗告人聲請免責，經本院通知全體債權人表示意見
    結果，除債權人聯邦商業銀行股份有限公司表示無意見外，
    下列債權人均表示不同意抗告人免責，其等意見如下：
  1.國泰世華商業銀行股份有限公司略以：觀抗告人之信用卡消
    費明細得知，抗告人主要消費為保險費、加油站消費、善美
    德國際股份有限公司、二筆大額通信貸款等，嗣後仍持續累
    積債務，核其消費性質、大額貸款等，顯非一般通常生活之
    必要費用，顯屬消費者債務清理條例第134條第4款所稱浪費
    、賭博或其他投機行為，致財產顯然減少或負擔過重之債務
    等情形，故應為不免責之裁定。
  2.渣打國際商業銀行股份有限公司略以：本行代償抗告人於第
    一銀行欠款新台幣（下同）7,000元、匯通商銀欠款50, 000
    元及豐商銀欠款60,000元，惟抗告人於本行撥款代償後卻
    不再依約繳納分期款項，欲藉清算程序盡數規避償債義務，
    實有違社會公義亦損及債權人之債權。且抗告人年約45歲尚
    具勞動能力，現假一時無法還款之情狀，欲盡數免除其未審
    酌自身還款能力即預先消費或借貸所生之繳款義務，對其他
    正常繳款及克制物慾審慎評估還款能力之大多數消費者至為
    不公。
  3.香港商香港上海豐銀行股份有限公司略以：依消費明細可
    見有善美德國際股份有限公司、中國青年救國團劍潭青年活
    動中心、德安購物中心等顯非日常生活所需之消費金額，累
    積金額高達441,643元，顯見抗告人有擴張信用等顯非日常
    生活所需之奢靡消費行為模式。
  4.臺灣新光商業銀行股份有限公司略以：觀抗告人消費明細內
    多屬購物、代償款項、加油、餐廳、汽車維修等鉅額非民生
    必需之消費，恐有過分浪費之虞，且此段時間內均僅繳納最
    低應繳額，顯見抗告人明知其收入及還款能力有限，卻仍未
    節制，繼續進行不當消費，造成聲請清算之原因，實為抗告
    人可節省而未節省所致，應為不免責之裁定。
  5.玉山商業銀行股份有限公司略以：抗告人截至98年7月30日
    止尚積欠本行信用卡帳款15,130元，渠之信用卡消費為直銷
    產品之過度消費，實無免責之理由。
  6.日盛國際商業銀行股份有限公司略以：抗告人自93年7月起
    使用循環繳款，其中多筆大額直銷公司消費，抗告人應知自
    身還款能力有限，理應量力為出，而非不知樽節持續消費，
    可見抗告人消費時並不知節制。
  7.中國信託商業銀行股份有限公司略以：抗告人信用卡之欠款
    原因多為刷卡進貨等投資行為所致，並有多筆高額之童裝、
    服飾、餐飲及民宿等消費，另抗告人於本行現金卡欠款多為
    密集且大額之預借現金所致，其性質與數額應非屬一般日常
    生活所必須，且抗告人於未能全額清償其經濟情況已有困難
    之同時，猶持續大額及奢侈性消費負債情形之行為，就其全
    部負債情形，抗告人當時之負債已逾越可得支配之所得，承
    擔逾越其收入之高額風險，不啻將其承擔之風險逕行轉嫁於
    債權人承擔，不符公平原則，並抗告人有因浪費、賭博或其
    他投機行為，致負擔過重之債務，而生開始清算原因之情形
    。且抗告人現年45歲正值壯年，距法定退休年齡仍有20年，
    應仍具工作能力，當竭力清償債務，以防止消費者債務清理
    條例被濫用，影響債權人公平受償機會。
  8.永豐信用卡股份有限公司略以：觀抗告人之消費明細資料，
    其中多為非屬通常生活所需之消費款項，包括善美德國際股
    份有限公司、微風廣場、三德大飯店、ING安泰人壽、救國
    團劍潭青年活動中心、電視購物、育晟國際文化有限公司等
    ，顯有奢侈、浪費之情形。
  9.第一商業銀行股份有限公司略以：依抗告人於本行信用卡消
    費明細資料顯示，抗告人有不當消費善美德國際股份有限公
    司233,979元、救國團劍潭等飯店24,510元、靚車高手股份
    有限公司19,800元，及許多月份加油站支出6至9次等不當、
    投機及浪費消費，在在違反消費者債務清理條例第134條第1
    項第4款之規定。
 10.第一金融資產管理股份有限公司略以：反對免責等語。
 11.萬榮行銷顧問股份有限公司略以：抗告人係於92年3月18 日
    申辦核准現金卡，該年度即提領共達20,000元、93年度計提
    領193,000元、94年度計提領230,000元、95年度計提領
    31,000元，交易往來期間，多次大額借款且採循環小額繳款
    ，倘若其能節約用度，應可避免債務擴大，卻仍恣意提領。
    另觀抗告人信用卡消費明細，其中不乏有多筆高額之汽車加
    油費用共10,750元、中興倉儲量販店共9,105元、善美德國
    際股份有限公司79,924元、中國青年救國團劍潭海外青年活
    動中心9,600元等非屬必要之開銷，每月亦採循環小額繳款
    ，顯見其消費當時已有支出大於收入之經濟窘況，惟猶繼續
    刷卡使生負擔過重之債務。今因其不當借貸所衍生自認無力
    清償之債務，應當不予免責。
 12.慶豐商業銀行股份有限公司略以：抗告人之消費內容多屬直
    銷刷卡或服飾、餐飲及旅遊住宿等奢侈消費行為，並其明知
    無能力負擔高額消費借貸且無能力清償，卻毫無節制刷卡消
    費，顯見抗告人並無積極清償債務之誠意，而係僅欲藉消費
    者債務清理條例脫免清償債務，堪認有本條例第134條第4款
    之原因。
四、抗告人主張善美德國際股份有限公司均係抗告人日前經營傳
    直銷業務時進貨之明細，且旅館飯店係因抗告人於公司受訓
    期間，因上課需要所暫居之旅店，另服飾用品及電視購物所
    承購之衛星導航，係執行業務所必要，自非屬常態之消費。
    其他服飾、餐飲、百貨精品消費、電視購物等消費明細，觀
    其消費次數寥寥無幾，抗告人並無奢侈性消費，或浪費之嫌
    。惟：
(一)抗告人辯稱其加入「善美德國際股份有限公司」之直銷體系
    ，屬直銷事業之經營，非一般消費，且因受訓期間有住宿旅
    館飯店之需要，始至飯店消費，絕非從事奢侈浪費之消費行
    為云云，經查：
  1.依國泰世華商業銀行股份有限公司陳報之歷史消費明細表：
    抗告人於善美德國際股份有限公司之消費分別為92年8月6日
    3,000元、92年8月13日6,384元、92年10月29日21,576元、
    93年7月6日4,000元、93年7月14日7,000元、93年7月20日9,
    778元、94年6月7日76,356元。
  2.依香港商香港上海豐銀行股份有限公司陳報之預借及消費
    明細：抗告人於善美德國際股份有限公司之消費分別為92年
    3月4日48,548元、92年4月4日58,296元、92年6月23日40,00
    0元、92年8月17日24,000元、93年2月10日3,000元、92年2
    月19日9,576元、93年3月18日4,000元、93年4月4日15,960
    元、93年4月9日3,000元、93年4月20日2,059元、93年4月28
    日34,461元、93年5月10日3,000元、93年5月21日3,000元、
    93年6月28日12,576元、93年8月19日58, 944元、93年8月27
    日9,120元、94年5月1日30,480元、94年5月15日31,884元、
    94年6月19日13,961元。
  3.依臺灣新光商業銀行股份有限公司陳報之消費明細表：抗告
    人於善美德國際股份有限公司之消費分別為92年11月30日42
    ,520元、93年9月8日3,000元、94年10月18日6,855元及3,00
    0元、94年11月1日28,004元、94年11月15日3,000元。
  4.依玉山商業銀行股份有限公司陳報之消費明細表：抗告人於
    善美德國際股份有限公司之消費分別為94年3月16日131,148
    元。
  5.依日盛國際商業銀行股份有限公司陳報之預借及消費明細：
    抗告人於善美德國際股份有限公司之消費分別為93年4月30
    日35,050元、93年5月5日3,000元、93年11月2日17,741元、
    94年9月27日50,000元。
  6.依永豐信用卡股份有限公司陳報之預借及消費明細：抗告人
    於善美德國際股份有限公司之消費分別為92年3月16日1,000
    元、92年3月27日3,000元、92年4月16日25,312元及20,000
    元、92年6月13日50,000元、93年5月14日20,811元、93年9
    月24日9,576元、94年7月14日75,768元、94年9月26日31,39
    6元。
  7.依第一商業銀行股份有限公司陳報之消費明細：抗告人於善
    美德國際股份有限公司之消費分別為91年12月11日16,000元
    、92年2月24日6,000元、92年4月1日3,000元、92年4月8日
    27,300元、92年4月16日20,000元、92年6月23日23,147元、
    81年7月18日2,709元及22,118元、92年9月26日19,023元、9
    2年10月18日3,000元、93年1月8日3,000元、94年1月25日35
    ,000元、94年4月24日6,955元、94年5月1日23,260元、94年
    6月28日2,000元、94年10月28日4,435元、94年11月7日3,00
    0元、94年12月20日3,000元、95年1月12日3,000元、94年1
    月18日6,000元、94年1月22日2,570元、95年2月16日4,462
    元、95年3月15日1,000元。
  8.依萬榮行銷顧問股份有限公司陳報之交易明細表：抗告人於
    善美德國際股份有限公司之消費分別為93年1月20日4,432元
    、93年3月11日4,000元、93年3月19日14,300元、93年8月1
    日31,92元、93年8月3日4,000元、94年9月26日50,000元。
  9.抗告人主張因受訓期間有住宿救國團劍潭海外青年活動中心
    、中國青年救國團澄清湖、旅館飯店需要之消費為93年1月
    24日2,500元、93年8月7日6,400元及3,200元、93年9月3日
    8,600元、93年10月2日2,800元、93年12月4日4,800元、94
    年1月1日3,500元、94年3月5日3,500元、94年3月9日1,400
    元、94年4月18日2,560元、94年8月7日270元及1,800元、94
    年12月2日2,960元、95年2月4日2,700元、1,620元及2,700
    元、95年3月6日1,500元。
(二)倘抗告人前揭消費係從事直銷之用，其當可藉由低進高出之
    直銷模式，獲取相當利潤，豈會積欠如此鉅額之消費款，是
    抗告人上開消費是否係因從事直銷行業所造成之消費，已有
    疑義；況縱認抗告人確係因從事直銷行業而有前揭消費，然
    經營多層次傳銷事業賺取生活費，亦應衡量本身的經濟能力
    ，於其能力得以支應之程度內適當參與直銷事業，並節制非
    生活必需之支出，抗告人未謹慎評估經營此種多層次傳銷事
    業之風險，而密集刷卡消費購買多層次傳銷商品，其行為顯
    屬投機。再者，其以刷卡購買直銷公司產品再轉售給他人從
    中牟利，以預支信用、舉債之方式進貨，未慮及其償債能力
    不佳，不當擴張信用而負擔過重之債務，再以無法清償欠款
    聲請免責，亦有違公平。且抗告人刷卡購買直銷貨品，以充
    自己之業績，在抗告人所得不多之情況下，扣除每月可用於
    支付家庭開銷外，消極面理應減少開支，量入為出，明知銀
    行所發行之現金卡、信用卡或信用貸款均收取高額利息之情
    況下，實不宜輕率舉債，且於其舉債借款前，容有存貨滯銷
    之風險，竟不思警惕，猶陸續刷卡購買直銷貨品，擴大風險
    ，而以債還債方式從事經濟活動，相較於有限之所得，顯不
    相當，益增債務負擔。
(三)抗告人使用信用卡繳納保險費，其於國泰世華商業銀行股份
    有限公司於92年6月至95年2月之保險費即達239,015元；永
    豐信用卡股份有限公司於93年4月12日38,776元、93年10月7
    日4,616元；第一商業銀行股份有限公司於93年5月17日7,00
    0元、93年6月23日4,060元、94年8月24日14,880元；萬榮行
    銷顧問股份有限公司於93年8月16日40,418元、95年2月13日
    6,583元，此亦難認為必要性之消費。況抗告人既已預見其
    債務負債累累，即應謹慎消費、撙節開支，節省生活非必要
    性開支以求致力還款於各債權人，然抗告人除辦理現金卡方
    式以債養債，又刷卡繳交上述之保費，而保險契約係屬風險
    規避之非必要商品，亦難認抗告人上述之消費為生活必要之
    支出。抗告人雖就原裁定舉出消費內容分別以前揭情詞置辯
    ，然其所稱用途，縱依抗告人消費時之認知有所需求，然仍
    須衡量其財力、收入情形，抗告人預見返還債務有困難，本
    應量入為出，在需舉債為之之情形下，惟其仍恣意消費支出
    ，自有未洽。
(四)另抗告人於國泰世華商業銀行有二筆通信貸款（21萬元、21
    萬元）；於永豐信用卡股份有限公司有二筆代償暨預借現金
    （22,000元、50,000元）；另由渣打國際商業銀行代償抗告
    人於第一商業銀行欠款7,000元、匯通商業銀行欠款50,000
    元及匯豐銀行欠款60,000元；由臺灣新光商業銀行代償萬泰
    商業銀行41,000元；抗告人於中國信託商業銀行有預借現金
    92年9月3日10,000元、92年9月24日20,000元、92年9月29日
    10,000元、92年10月6日10,000元、92年10月24日12,000元
    、93年1月2日15,000元、93年3月1日10,106元、93年4月19
    日23,451元、93年6月8日15,106元、93年11月15日5,106元
    、94年9月6日20,106元、94年10月31日17,106元、94年11月
    7日6,000元、94年11月7日10,000元、95年1月13日19,965元
    、95年1月23日20,000元、95年1月27日20,000元、95年8月2
    9日57,657元；於萬榮行銷顧問股份有限公司預借現金，92
    年度提領20,000元、93年度提領193,000元、94年度提領230
    ,000元、95年度提領31,000元。而抗告人於上開期間密集預
    借現金，數額動輒數萬元，抗告人顯有不當消費之情事發生
    ，有涉奢侈、浪費、非屬通常生活所需之開銷或有其他不當
    之情事。依此抗告人之消費已然逾越其所得負擔之能力，抗
    告人既已預見其債務負債累累，即應謹慎消費、撙節開支，
    節省生活非必要性開支以求致力還款於各債權人，然抗告人
    除辦理信用卡方式外，更以信用貸款以債養債，亦難認抗告
    人上述之消費為生活必要之支出，抗告人向銀行信用貸款代
    償信用卡債務，但卻未見抗告人因此減少消費，除持續以現
    金卡預借高額現金花用外，更頻繁於各大量販倉儲、百貨公
    司、服飾精品、餐飲等花用金錢，且於東森購物以分期付款
    方式進行消費，查抗告人之前開消費顯逾越一般人生活水準
    ，已非屬生活必要之支出而達奢侈浪費之程度。另抗告人自
    93年6月開始，每月加油費用支出大量暴增，統計其金額每
    月可達5、6千元，最高甚可達9千多元，顯見其預借現金金
    額、消費金額、內容顯與其收入不相當，堪認抗告人確有借
    款後大量消費，因浪費致負擔過重之債務，而生開始清算之
    原因，依消費者債務清理條例第134條第4款之規定，應為不
    免責之裁定。
五、綜上所述，抗告人之大量消費，非生活必要之支出，其已然
    逾越其所得負擔之能力，而屬奢侈、浪費或其他投機行為之
    性質，對於清算之原因有可歸責性，核與消費者債務清理條
    例第134條第4款所稱：「浪費、賭博或其他投機行為，致財
    產顯然減少或負擔過重之債務」等不免責事由相當，應為不
    免責之裁定。原審裁定不予免責，核無違誤，抗告意旨指摘
    原裁定不當，求予廢棄並准抗告人為免責聲請，為無理由，
    應予駁回。
六、據上論結，本件抗告為無理由，依消費者債務清理條例第11
    條第2項、第15條，民事訴訟法第495條之1第1項、第449條
    第1項、第95條、第78條，裁定如主文。
中    華    民    國    99    年    10    月    5     日
                  民事第二庭  審判長法  官  王  銘
                                    法  官  呂麗玉
                                    法  官  吳崇道
以上為正本係照原本作成。
不得抗告。
中    華    民    國    99    年    10    月    5     日
                                    書記官

司法院資訊處製作；財團法人民間司法改革基金會備份。
